【裁判字號】    98,訴,428
【裁判日期】    981203
【裁判案由】    給付借款
【裁判全文】
臺灣臺南地方法院民事判決               98年度訴字第428號
原      告  丙○○
被      告  甲○○
被      告  乙○○
上列當事人間請求給付借款事件，經本院於民國98年11月19日言
詞辯論終結，判決如下：
    主  文
原告之訴駁回。
訴訟費用新台幣壹萬零玖佰元由原告負擔。
    事實及理由
壹、程序方面：
    按訴狀送達後，原告不得將原訴變更或追加他訴。但擴張或
    減縮應受判決事項之聲明者、被告於訴之變更或追加無異議
    ，而為本案之言詞辯論者，視為同意變更或追加，民事訴訟
    法第255條第1項第3款、第2項分別定有明文。本件原告於起
    訴時，原係主張：被告應給付原告新台幣（以下同）100萬
    元及年息百分之5之利息；嗣於民國98年8月6日言詞辯論期
    日，將訴之聲明變更為：被告應連帶給付原告新台幣100萬
    元及自起訴狀繕本送達之翌日起，按年息百分之5計算之利
    息（見本院卷第56頁）。就聲明變更為連帶給付部分，核屬
    擴張應受判決事項之聲明，被告對於原告之變更無異議而為
    本案之言詞辯論，依上開規定，自應予准許，合先敘明。
貳、實體方面：
一、原告主張：
（一）被告乙○○於95年7月20日向原告借款新台幣1,000,000元
      ，並表示其兄甲○○在公家機關上班，願意幫他連帶保證
      ，因而交付被告甲○○所簽發、被告乙○○背書、發票日
      96年3月13日、面額1,000,000元之支票（以下簡稱系爭支
      票）一張做抵押保證，給原告收執。詎原告於97年3月13
      日提示，竟遭退票，經屢次催討仍置之不理。為此，爰依
      消費借貸及連帶保證之法律關係請求被告如數給付。
（二）原告原來跟第三人柯錦雀跟互助會，在跟互助會期間柯錦
      雀曾跟原告借款，後來輪到原告收互助會時，柯錦雀竟然
      失蹤，經過兩個星期以後，柯錦雀打電話來表示，她向原
      告借的錢都被被告乙○○借走，且表示被告乙○○要出來
      處理，然後柯錦雀就將乙○○太太謝瑞真所開立的支票共
      2,000,000元寄給原告，要原告自己跟被告乙○○處理。
      兩三天以後，被告乙○○打電話來約原告見面說要處理債
      務。被告乙○○與原告見面後並未還錢，當時表示需要資
      金週轉才能賺錢來還原告的錢，然後就拿客票吳國生所開
      立的250,000元及李幸旺所開立的378,000元向原告借款。
      原告因為想拿回債權，所以調借現款給被告週轉，此有在
      華南商業銀行500,000元匯給被告乙○○太太謝端真的收
      據為證。被告乙○○為取信於原告表示其還款的誠意，於
      是每天就還原告本金8,000元、10,000元不等，然不久後
      以其錢被搶為藉口，需要增加本金，否則會血本無歸，無
      法還向原告之借款。因此陸續簽本票，向原告借款共
      9,000,000元左右。原告為保住債權，就如中邪般，一直
      將錢借給被告乙○○，這其中有跟朋友劉麗珠調借現金，
      劉麗珠也有看見原告拿錢給被告乙○○。劉麗珠曾多次警
      告，要原告小心，沒有抵押不要一直借錢給被告乙○○，
      當時原告並未聽進去，如今後悔莫及。
（三）後來被告乙○○又表示其兄甲○○是公務人員，其兄要拿
      其支票當保證，因此被告又借走1,000,000元及2,000,000
      元。還有另外其兄方柏藝2,000,000元。當時被告借款要
      拿錢時，表示其沒有開立銀行帳戶，因此每次都要原告拿
      現金給他，然後被告交付本票及支票。被告所給的支票最
      後都是拒絕往來退票，總共積欠原告一千多萬，而此訴訟
      之1,000,000元借款只是其中的一部分而已。被告兩年前
      曾邀原告於台南市○○路599巷2號8角山咖啡廳與劉麗珠
      見面，商討還款事宜。後來才知其實被告之目的並非要還
      錢，而是想藉此認識其他債權人，再行其詐騙之手法，此
      有劉麗珠為證。被告積欠原告如此多的債務，簽立支票及
      幾十張本票，又曾與劉麗珠見面，且原告也曾到被告乙○○家中商討還款事宜，而被告竟然敢說與原告不認識、沒
      有跟原告借款，被告睜眼說瞎話之行為，真叫原告心中充
      滿不平與憤怒。
（四）被告乙○○知道原告97年曾發生車禍，腦部受損，記憶缺
      損，以為如此可以自己編故事自圓其說，真是欺人太甚!
      原告後來知道，原來被告乙○○以此手法騙了不少人，詐
      騙不少金錢，包括柯錦雀。原告於97年1月4日因為車禍腦
      受損，記憶缺損，加上被倒債，情緒低落，走不出憂鬱情
      緒，因此催債停頓一年多。原告借給被告之1,000,000元
      ，除了95年7月19日向證人劉麗珠借82萬元外，尚有自己
      95 年7月19日之161,000元，再加上自己的現金借給被告
      甲○○、乙○○，有存摺影本可證。被告甲○○、乙○○
      一直拖延還款日期，且一再要找原告借款。於97年1月1日
      乙○○還傳簡訊表示其兄甲○○要找原告談債務的事，後
      來於97年1月4日原告發生車禍，處理債權的事情就停頓下
      來，此有簡訊為證。
（五）爰聲明：
    1.被告應連帶給付原告新台幣100萬元及自起訴狀繕本送達
      之翌日起，按年息百分之5計算之利息。
    2.訴訟費用由被告負擔。
    3.依職權宣告假執行。
二、被告甲○○則以：
（一）被告甲○○與原告丙○○間素不相識，亦未曾有金錢借貸
      關係。
（二）原告持有被告甲○○所有之系爭支票為玉山銀行鳳山分行
      ，發票日96年3月13日，號碼AG0000000。票據法第22條第
      1項明定，執票人對發票人之追索權，自發票日起算，一
      年不行使者，因時效而消滅。而今原告遲至98年3月13 日
      始行提起本件訴訟，顯已逾時效一年之期，且另無中斷時
      效之事由發生，則原告對於被告甲○○之追索權已因時效
      經過而消滅，其請求自屬於法無據。
（三）原告於起訴狀中稱「債務人乙○○向原告借款新台幣壹百
      萬元整，並交付被告甲○○所有之新台幣壹百萬之支票一
      張給債權人收執。…」；本件被告甲○○將上開支票交予
      被告乙○○持向外間調借款項，而未經交回者，被告甲○○與原告丙○○間素不相識，亦未曾有金錢借貸關係；票
      據法第22條第4項規明定，票據上之債權，雖依本法因時
      效或手續之欠缺而消滅，執票人對於發票人或承兌人，於
      其所受利益之限度，得請求償還。被告甲○○與原告間無
      借貸關係，未受任何利益，原告逕持支票向被告甲○○請
      求給付借款，顯無理由。
（四）爰聲明：
    1.駁回原告之訴及其假執行之聲請。
    2.訴訟費用由原告負擔。
    3.如受不利之判決，願供擔保免予執行。
三、被告乙○○則以：
（一）被告乙○○沒有向原告借款100萬元，而係向一個叫錦雀
      的人借錢，並簽發其太太謝瑞真的票，票面金額是100萬
      元，到期日是92年，幾月份忘了，錢是在92年借的，在92
      年底退票，後來原告帶著該紙支票來找，經協議自93年起
      ，以分期的方式償還，因原告要求保障，遂交付兄長甲○○的票給原告，但沒有填寫金額、日期及背書。嗣後在93
      年10月還了96萬，因為原告稱系爭支票遺失，所以簽發收
      據為憑。被告乙○○所清償者是該100萬元的票款，後來4
      萬元沒有還，則係因為原告不肯返還甲○○的支票。
（二）被告乙○○積欠原告之債務均係票款，時間約在92年間，
      總額600萬元左右，此後僅是清償債務，並未再行借款，
      約在93年間債務全部清償完畢。
（三）就原告雖提出在93年10月13日匯款50萬元予被告乙○○之
      妻謝瑞真之匯款單，然係因乙○○當初借款有簽發配偶謝
      瑞真的支票給原告，原告又將該支票轉出，原告說該支票
      絕對不能退票，因為乙○○無法籌到50萬元，就由原告自
      己將50萬元存入帳戶，指定由該支票兌領，錢是之前借的
      ，並不是到93年才借款。
（四）爰聲明：原告之訴駁回。
四、得心證之理由：
（一）按民事訴訟如係由原告主張權利者，應先由原告負舉證之
      責，若原告先不能舉證，以證實自己主張之事實為真實，
      則被告就其抗辯事實即令不能舉證，或其所舉證據尚有疵
      累，亦應駁回原告之請求；次按票據為文義證券及無因證
      券，票據上權利係依票據文義而發生，與其基礎之原因關
      係各自獨立，票據上權利之行使，不以其原因關係存在為
      前提，尚難因執有票據，即得證明其所主張之原因關係為
      存在；再按消費借貸契約為要物契約，應由貸與人就交付
      金錢之事實負舉證責任 （最高法院17年上字第917號判例
      意旨、最高法院 90年度台上字第8號判決意旨、最高法院
      84年台上字第229號判決意旨參照）。 準此，如當事人主
      張有金錢借貸關之係存在，須就其發生所須具備之權利發
      生要件即金錢之交付與借貸意思表示合致之事實負舉證責
      任。
（二）查本件原告主張被告乙○○於95年7月20日向其借款100萬
      元，並交付被告甲○○所簽發、被告乙○○背書之系爭支
      票供擔保，詎屆清償期，屢經催告，迄今仍未清償等情；
      而被告被告乙○○雖不爭執曾交付系爭支票予原告，惟辯
      稱於93年間業已清償96萬元，此後亦未再向原告借款，而
      否認於95年間向原告借貸系爭100萬元，系爭支票上的金
      額、到期日、背書等均非其所書寫等語，並以前詞置辯。
      揆諸前揭說明，自應由原告舉證證明兩造間有系爭借款之
      合意及原告交付系爭借款100萬元予被告之權利發生事實
      。原告就此雖提出系爭支票、退票理由單、存摺影本及簡
      訊、並舉證人劉麗珠為證。惟查：
    1.關於原告如何將借款100萬元交付予被告乙○○，證人劉
      麗珠固證稱：「於95年7月19日有轉出一筆82萬元，……
      大部分是我由國泰保單借出來的，因為原告向我借錢。…
      …原告她說是借給乙○○的。……原告交錢予被告乙○○
      時我在旁邊，就是原告她住家實踐街31巷口。（問：乙○○是個人前來嗎？）他們在車上，我不曉得。（問：當天
      交付何數額？）原告不夠了才會向我借，原告告訴我是借
      100萬。（問：當天借款時，乙○○是否交付相關借據或
      支票等？）他都是交付支票或本票，原告事後會拿給我看
      ，我有看到那張支票。」云云（見本院98年7月14日言詞
      辯論筆錄），惟經本院詢問證人劉麗珠關於交付借款之細
      節，證人劉麗珠卻證稱：「……就在原告家的巷子口，被
      告乙○○開車到該處，原告就上了他的車，他們在車上的
      動作我看不到，我是剛好經過該處，所以目睹。（問：他
      只是在車上，怎麼知道是要交錢？）因為被告乙○○已經
      來拿好幾次了，原告都告訴我被告乙○○是來拿錢的。（
      問：當天交完錢後，原告下車後是否有與原告交談？）當
      天沒有，之後隔一陣子我問原告，原告說他們那天就是在
      交錢。（提示本院98補106卷第5、6頁支票影本，問：何
      時看到此支票？）原告說要兌現，就拿來給我看，退票後
      也拿來給我看，要我幫忙想辦法看怎麼辦。」等語（見本
      院98年11月19日言詞辯論筆錄）。綜觀上開證人劉麗珠之
      證詞可知，證人劉麗珠雖稱於95年7月間在原告家巷口見
      到乙○○，惟因被告乙○○當時係在車中，則原告是否於
      當日將系爭1,000,000元借款交付被告乙○○，證人並未
      親眼所見，其係以之前被告前來借款之經驗推論，以及嗣
      後經原告告知，方才認定被告乙○○係前來借款，並非其
      親眼見原告交付現金予被告乙○○。因此，其證詞尚難證
      明原告確實已將100萬元之款項交付被告乙○○。
    2.原告雖又主張兩造間確有借款100萬元之合意，並提出系
      爭支票一紙為據，然為被告乙○○所否認，並辯稱：伊係
      於92年間交付該支票予原告，交付之時只有蓋發票人印章
      ，其餘空白，目的是當作抵押；伊還錢時，原告說支票不
      見了，所以只寫單據作為憑證（見本院卷第81頁）等語。
      查系爭支票後之「乙○○」之背書與其他被告乙○○自認
      為真正之工商本票（本票號碼764101、764102、764103、
      76 4104）原本4紙、華南商業銀行支票（支票號碼JC0000
      000、OC000000 0、JC0000000、JC0000000）原本4紙及被
      告乙○○當庭書寫筆跡原本l紙，經本院依職權送法務部
      調查局鑑定，經以歸納分析、特微比對，鑑定結果認定系
      爭支票「乙○○」之背書與上開票據、被告乙○○當庭筆
      跡特徵不同，此有法務部調查局中華民國98年9月30日調
      科貳字第09800499820號鑑定書在卷可稽（見本院卷第74
      頁），則系爭支票之背書應非被告乙○○所填寫，堪予認
      定，從而該支票之金額、發票日是否為被告乙○○所記載
      ，即非無疑。因此，原告提出系爭支票及退票理由書主張
      被告乙○○於95年7月20日與其有借款100萬元之合意等情
      ，即乏實據，難已採信。況且，原告主張取得系爭支票係
      在發票日之前半年（見本院卷第56頁背面），系爭借款清
      償期為半年（見本院卷第46頁背面），而該筆借款係於95
      年7月20日借予被告乙○○，倘原告所主張為真實，則系
      爭支票自應將發票日填寫為95年7月20日之半年後，亦即
      96年1月20日，然系爭支票發票日記載為96年3月13日，期
      間相距兩個月之久，顯然與原告主張不相合致，難以遽採
      。此外，原告提出之存摺影本、簡訊等，均不足以證明兩
      造間有借款之合意及借款之交付，原告主張有消費借貸契
      約存在為無理由。
    4.至原告雖另主張被告甲○○應就系爭借款負保證責任云云
      ，惟原告既未舉證證明與被告乙○○間確有系爭借款存在
      ，亦未具體陳明並舉證證明被告甲○○與原告間有連帶保
      證契約存在，是原告此部分主張，亦難憑採。
    5.綜上所述，原告既無法證明原告與被告乙○○間確有系爭
      消費借貸關係存在及被告甲○○就系爭借款有保證關係存
      在。從而，原告依據消費借貸、連帶保證契約之法律關係
      ，請求被告乙○○、甲○○應連帶返還借款1,000,000元
      ，及自起訴狀繕本送達之日起至清償日止，按年息百分之
      5 計算之利息，為無理由，不能准許。
五、本件為判決之基礎已臻明確，兩造其餘之陳述及所提其他證
    據，經本院斟酌後，認為均於判決之結果無影響，自無庸逐
    一論述，併此敘明。
六、按訴訟費用，由敗訴之當事人負擔。又法院為終局判決時，
    應依職權為訴訟費用之裁判，民事訴訟法第78條及87條第1
    項分別定有明文。本件業已判決原告敗訴，且原告於本件訴
    訟除繳納裁判費10,900元外，未有其餘費用支出，是本件原
    告應負擔之訴訟費用即為10,900元。
七、結論：本件原告之訴為無理由，依民事訴訟法第78條、第87
    條第1項，判決如主文。
中    華    民    國    98    年    12    月    3     日
                  民事第二庭    法  官  張麗娟
以上正本係照原本作成。
如對本判決上訴，須於判決送達後20日內向本院提出上訴狀。
中    華    民    國    98    年    12    月    3     日
                                書記官  楊宗倫


司法院資訊處製作；財團法人民間司法改革基金會備份。
